【裁判字號】    97,婚,169
【裁判日期】    970815
【裁判案由】    確認婚姻關係存在
【裁判全文】
臺灣新竹地方法院民事判決               97年度婚字第169號
原      告  乙○○
被      告  甲○○
上列當事人間確認婚姻關係存在事件，本院於民國97年8 月12日
言詞辯論終結，判決如下：
    主  文
確認原告與被告間之婚姻關係存在。
訴訟費用新臺幣仟元由被告負擔。
    事實及理由
一、本件原告起訴主張：兩造雖於民國96年11月16日簽立離婚協
    議書，並於同日至戶政事務所辦理離婚登記，然離婚協議書
    上之二證人並未曾親自聽聞被告有離婚之意願，更不曾以任
    何方式向被告求證，顯無法確認兩造間是否真有離婚之意願
    。而民法第1050條所謂之證人，須對於離婚之協議在場聞見
    ，或知悉當事人間有離婚之協議，始足當之。如配偶之一方
    在協議離婚書上簽立證人姓名，證人自不知他方之意思，即
    不能證明雙方已有離婚之協議，縱有證人之簽名，仍不能謂
    已備法定要件而生離婚之效力。是兩造間所辦離婚手續不符
    合法定要件，故此離婚應屬無效，兩造之婚姻仍為存續。且
    原告向來均不願意與被告離婚，惟因被告每天晚上都跟原告
    說其與原告不適合，復言兩造簽字離婚之後，還有可能復合
    ，原告基此始願在離婚協議書上簽名，而兩造辦妥離婚手續
    後，仍係生活在同一個屋簷之下，且被告的生活亦是原告在
    處理，跟以前夫妻在一起時，沒有什麼不同，原告只是要一
    個完整的家，原告及兩造子女均須有被告之陪伴，希望往後
    兩造可以將不愉快的動作、事情減少，並討論共同處理等語
    ，原告為此聲明：(一)確認兩造之婚姻關係存在、(二)訴訟
    費用由被告負擔。
二、被告則以：兩造於84年1月5日結婚，此結婚並非出於被告意
    願，僅係被告答應幫助原告，蓋兩造於83年間認識後，被告
    發現與原告個性差異極大，太多的想法與觀念無法由溝通解
    決，勉強在一起，只會增加彼此的痛苦，遂於認識1 個月內
    與原告說明清楚，只能當普通朋友，惟因原告請求被告幫忙
    先結婚，如真的不合，可以離婚，被告雖然沒有結婚的意願
    (個性差異極大及無感情基礎)，惟仍基於幫忙的立場，於84
    年1月5日與原告結婚，婚後兩造相處果然不睦，除了不講話
    外，大部分開口，即在吵鬧中度過，每年都在談離婚的事，
    期間亦經歷原告返回娘家居住及分居，原告不只一次談到離
    婚是對的，分開是對的，結婚這段期間，被告用盡畢生最大
    的忍耐，來與原告相處，長期在不愉快的生活中度過，造成
    身體負荷不了，精神及血壓已出現異常狀況，結婚應係兩廂
    情願的，不適合的兩人勉強在一起，只是增加彼此痛苦等情
    ，資為抗辯。並聲明：(一)原告之訴駁回、(二)訴訟費用由
    原告負擔。
三、按確認法律關係之訴，非原告有即受確認判決之法律上利益
    者，不得提起，民事訴訟法第247條第1項前段定有明文。查
    兩造前於84年1月5日結婚，嗣於96年11月16日簽立離婚協議
    書，並於96年11月16日前往戶政機關辦妥離婚登記，此有原
    告提出兩造簽立之離婚協議書、戶籍謄本各一件附卷可稽，
    且為被告所不爭執，自堪信為真正。次查，原告主張離婚協
    議書上之證人均未向被告本人確認是否真有離婚之意願，故
    本件兩造所辦離婚手續不符合法定要件，兩造之婚姻仍為存
    續等情，則為被告所否認，辯稱：兩造確有離婚之真意，且
    兩造婚後相處不睦，不適合的兩人勉強在一起，只是增加彼
    此痛苦等語，是兩造間對於婚姻關係目前是否尚屬存在，既
    有爭議，則原告提起本件訴訟，請求判決確認兩造間婚姻關
    係存在，揆之上開規定，即有受確認判決之法律上利益，程
    序上要無不當，合先敘明。
四、又原告主張兩造簽立離婚協議書時，離婚協議書上之二證人
    曾錦良、廖金燕並未親至離婚協議現場，亦未曾親自聽聞被
    告表示有離婚之意願，更不曾以任何方式向被告求證等情，
    業據證人即原告胞弟曾錦良到庭證述：「( 問：你是否有在
    96年11月16日離婚協議書上簽名蓋章？)答：有。」、「(問
    ：你簽離婚協議書時，有誰已經簽名及蓋章？ )答：我忘記
    了。我知道我太太的名字是我簽名、蓋章。」、「( 問：是
    誰拿離婚協議書給你蓋章？)答：我姐姐。」、「(問：她怎
    麼跟你說？ )答：她說叫我簽名，我是沒有看內容，我想她
    都已經講好了，就幫他簽名了。」、「( 問：你有無問過你
    姐姐為什麼要離婚？ )答：沒有什麼問，因為她的事情之前
    就已經聽說，但是她的事情已經那麼久，還是在一起，後來
    稍微瞭解一下，知道姐姐的狀況也是不好，也是睡不好。」
    、「(問：你之前聽說你姐姐的事情是什麼事情？)答：夫妻
    之間有一些爭執，但這也是正常的。」、「( 問：你在簽名
    時，有無跟你姊夫確認是否真的想要離婚？ )答：沒有。」
    、「(問：你有無跟你姐姐確認是否要離婚？)答：我也沒有
    。」、「( 問：姐姐當時有無跟你說姊夫說簽了離婚協議書
    之後還可以再復合？)答：沒有。」、「(問：你為什麼要幫
    你太太簽名蓋章？ )答：我老婆在上班。我想姐姐說要簽名
    ，我就簽名，我也不知道怎麼一回事。」、「( 問：你幫太
    太簽名蓋章，有無告知太太，姐姐她要離婚？ )答：有。」
    、「(問：當時你姐姐有無跟你太太親自通電話？)答：沒有
    。」等語(詳本院97年7月3日言詞辯論筆錄)，且經證人即原
    告弟妹廖金燕到庭證述：「( 問：你有無在96年11月16日的
    離婚協議書上簽名蓋章？)答：沒有。」、「(問：是否知道
    妳先生幫你在離婚協議書上簽名蓋章？ )答：知道。他有打
    電話跟我說。」、「(問：電話中如何說？)答：他說姐姐找
    他要簽離婚證書，要我當證人。」、「(問：妳如何回應？)
    答：我本來是不喜歡當證人的，但是因為是自己的姐姐來找
    我們幫忙，所以我就沒有意見，也不好意思拒絕。」、「 (
    問：簽離婚協議書當天是在哪裡？ )答：在上班，在公司，
    並提出考勤表為證。」、「( 問：當天請你先生簽名的除了
    姐姐之外，姊夫有無去？ )答：我有問他，他說沒有。」、
    「(問：你當天在公司有無跟原告通電話？)答：沒有。只有
    跟我先生講。」、「( 問：你有無跟妳先生說，勸姐姐不要
    離婚？ )答：沒有。之前有聽原告說要離婚的事情，可是都
    沒有說真正要簽離婚協議書。」、「( 問：之前有無聽過姊
    夫說要離婚的事情？ )答：我很少跟姊夫碰面，所以沒有聽
    到。」等情(詳本院97年7月3日言詞辯論筆錄)，觀之證人廖
    金燕所提任職公司之打卡紀錄，顯示證人廖金燕於96年11月
    16日兩造簽立離婚協議書當日，從上午7 點57分工作至下午
    17點14分，足見證人廖金燕上開所述其並未曾見聞兩造於96
    年11月16日簽立離婚協議書之經過情形，應係實情，堪予採
    信。參以被告亦不否認本件係由原告處理離婚協議書簽立事
    宜，並由原告洽請證人簽名後，兩造始前往戶政事務所辦理
    離婚登記手續，堪認原告主張證人曾錦良及廖金燕並未曾親
    自見聞被告表示要與原告離婚之意思，應為真實。
五、按兩願離婚，應以書面為之，有二人以上證人之簽名，並應
    向戶政機關為離婚之登記，民法第1050條定有明文。次按民
    法第1050條所謂二人以上證人之簽名，固不限於作成離婚證
    書時為之，亦不限於協議離婚時在場之人，始為證人，然究
    難謂非親見或親聞雙方當事人確有離婚真意之人，亦得為證
    人，此有最高法院68年台上字第3792號判例要旨可資參照。
    本件原告主張兩造離婚協議書上所載證人曾錦良及廖金燕均
    未親見親聞兩造有離婚真意之事實，既經本院認定如上，而
    該離婚協議書上復僅有證人曾錦良及廖金燕二人，是兩造間
    之協議離婚顯未具備「二人以上」親見或親聞兩造確有離婚
    真意之證人簽名，而與民法第1050條規定不符，依民法第73
    條之規定，該離婚協議應屬無效（最高法院28年上字第1306
    號判例參照）。從而，原告據以訴請確認兩造間之婚姻關係
    存在，為有理由，應予准許。
六、結論：原告之訴為有理由，依民事訴訟法第78條，判決如主
    文。
中    華    民    國    97    年    8     月    15    日
                  家事法庭  法    官  王佳惠
以上正本證明與原本無異。
如對本判決上訴，應於判決送達後20日內向本院提出上訴狀。
中    華    民    國    97    年    8     月    15    日
                            書 記 官  蔡玉嬌


司法院資訊處製作；財團法人民間司法改革基金會備份。
